ACORDAO-COMPLETO-2464938

ACÓRDÃO 15313/2021 ATA 33/2021 - SEGUNDA CÂMARA

VISTOS, relatados e discutidos estes autos que tratam de atos de aposentadoria concedidas no âmbito do Núcleo Estadual do Ministério da Saúde no Estado de Sergipe,
ACORDAM os Ministros do Tribunal de Contas da União, reunidos em sessão da Segunda Câmara, diante das razões expostas pelo Relator, com fundamento no art. 71, inciso III, da Constituição Federal e nos arts. 1º, inciso V, 39, inciso II, e 45 da Lei 8.443/1992, em:
9.1. considerar legais, com registro tácito, os atos no interesse de Maria Jailza dos Santos e Maria Pontes de Aguiar Campos;
9.2. ordernar à Sefip que:
9.2.1. avalie a oportunidade de dar início aos procedimentos destinados à revisão de ofício do ato de aposentadoria, incluindo a oitiva das interessadas e solicitação de informações que julgar necessárias ao órgão de origem;
9.3. dar ciência desta deliberação às interessadas e ao Núcleo Estadual do Ministério da Saúde no Estado de Sergipe.

Em análise atos de APOSENTADORIA.

Segunda Câmara

3. Interessados/Responsáveis:
3.1. Interessados: Maria Jailza dos Santos (XXX.900.095-XX); Maria Pontes de Aguiar Campos (XXX.126.203-XX); Maria Pontes de Aguiar Campos (XXX.126.203-XX).

13.1. Ministros presentes: Aroldo Cedraz (na Presidência), Augusto Nardes (Relator) e Raimundo Carreiro.
13.2. Ministros-Substitutos presentes: Marcos Bemquerer Costa e André Luís de Carvalho.

AUGUSTO NARDES

Cuida o presente processo de aposentadoria concedida a servidoras do Núcleo Estadual do Ministério da Saúde no Estado de Sergipe.
2. 	A unidade técnica propôs que os atos sejam considerados ilegais, conforme instrução abaixo transcrita:
INTRODUÇÃO
1.	Trata-se de atos de concessão inicial de aposentadoria de Maria Jailza dos Santos e atos inicial e de alteração de Maria Pontes de Aguiar Campos, ex-servidoras do Núcleo Estadual do Ministério da Saúde no Estado de Sergipe.
2.	Os atos foram submetidos, para fim de registro, à apreciação do Tribunal de Contas da União (TCU) , de acordo com o art. 71, inciso III, da Constituição Federal. O cadastramento e a disponibilização ao TCU ocorreram por intermédio do Sistema de Apreciação e Registro de Atos de Admissão e Concessões, na forma dos arts. 2º, caput e incisos I a VI, e 4º, caput, da Instrução Normativa - TCU 78/2018.
EXAME TÉCNICO
Ato de Maria Jailza dos Santos
3.	A ex-servidora aposentou-se voluntariamente, com proventos calculados pela média das remunerações, com base no art. 40, inciso III, alínea "a", da Constituição Federal, com redação dada pela EC 41/2003 (peça 3) . Constatou-se no ato submetido a exame, bem como na ficha da interessada, a inclusão nos proventos de parcelas judiciais nos valores de R$ 210,11 (PCCS) e de R$ 290,52 (URP) . Referidas parcelas judiciais estão sendo pagas em virtude de sentenças proferidas nos processos 0002575-64.2010.4.05.8500 e 0800178-57.2014.4.05.8500, conforme informado pelo Gestor de Pessoal no ato concessório.
4.  	O TCU tem por indevido o pagamento de percentuais relativos a planos econômicos, mesmo que amparado por sentenças judiciais. Quanto a essa questão, é entendimento pacífico nesta Corte que essas parcelas não se incorporam indefinidamente aos vencimentos, pois têm natureza de antecipação salarial, sendo devidas somente até a reposição das perdas salariais havidas até então, o que ocorre na primeira data-base seguinte àquela que serviu de referência ao julgado. Nesse sentido, são inúmeros os julgados desta Corte, entre os quais: Acórdão 398/2004-Plenário (de relatoria do Ministro Guilherme Palmeira) , Acórdão 1.910/2003-1ª Câmara (relatado pelo Ministro Augusto Sherman) e Acórdão 2.169/2003-1ª Câmara (de relatoria do Ministro Lincoln Magalhães da Rocha) .
5. 	Jurisprudência deste Tribunal, a exemplo do paradigmático Acórdão 2.161/2005-TCU-Plenário, relatado pelo Ministro Walton Alencar Rodrigues, cristalizou-se no sentido de que: a) o pagamento destacado de vantagem decorrente de plano econômico deferida por sentença judicial não deve extrapolar a data-base seguinte à que serviu de referência ao julgado; b) vantagem decorrente de plano econômico não se incorpora à remuneração, a menos que orientação em sentido contrário esteja expressamente fixada na decisão judicial que a concedeu; c) quando a sentença judicial determinar expressamente incorporação de vantagem decorrente de plano econômico à remuneração, tal parcela deve ser paga sob forma de vantagem pessoal nominalmente identificada (valores, e não percentuais) , sujeita exclusivamente aos reajustes gerais do funcionalismo e sem incidência do respectivo percentual sobre qualquer outra parcela.
6. 	Nesse sentido, prospera a posição firmada por ocasião da prolação do Acórdão 1.857/2003- TCU-Plenário, relatado pelo Ministro Adylson Motta, de que, 'excetuada a hipótese de a decisão judicial haver expressamente definido que a parcela concedida deva ser paga mesmo após o subsequente reajuste salarial, deve prevalecer a justa Súmula n. 322 do TST, cabendo a este Tribunal de Contas considerar ilegal o ato concessório, determinando a sustação dos pagamentos indevidos'.
7. 	A adoção de tal solução por parte do TCU constitui efetiva defesa da coisa julgada, pois estender o pagamento de parcelas antecipadas para além da data-base, sem expressa determinação judicial nesse sentido, seria extrapolar os limites do próprio julgado, consistindo em erro do gestor de pessoal na execução da ordem judicial.
8.	Quanto à rubrica PCCS, tem sua origem em decisão judicial que reconheceu o direito dos servidores dos extintos INPS, INAMPS e IAPAS aos reajustes legais, referentes aos meses de fevereiro e outubro de 1988, incidentes sobre a parcela denominada "adiantamento do PCCS", os quais, à época própria, teriam sido indevidamente suprimidos sob o argumento, entre outros, de que a vantagem constituiria mera liberalidade ou empréstimo, não se confundindo com as verbas salariais ordinárias.
9.	A Lei 8.460/1992 permitiu a incorporação do PCCS à remuneração. Contudo, a Lei 11.355/2006, que instituiu nova estrutura remuneratória aos servidores integrantes da Carreira da Previdência, da Saúde e do Trabalho, dispôs que, aos optantes pela nova carreira, seria obrigatória renúncia à percepção de tal rubrica.
10.	Sobre o pagamento de parcelas judiciais, este Tribunal pacificou o entendimento que está consubstanciado na Súmula 279, verbis:
	"As rubricas referentes a sentenças judiciais, enquanto subsistir fundamento para o seu pagamento, devem ser pagas em valores nominais, sujeitas exclusivamente aos reajustes gerais do funcionalismo, salvo se a sentença judicial dispuser de outra forma."
11.	Assim, na esteira do entendimento de que o pagamento de PCCS judicial deve ser absorvido pelos aumentos remuneratórios ocorridos ao longo do tempo, a Primeira Câmara prolatou os Acórdãos 4967/2012 e 1108/2014 (ambos de autoria do Ministro Walton Alencar Rodrigues) e 4054/2013 e 1403/2014 (ambos da lavra do Ministro Benjamin Zymler) .
12.	Desse modo, a concessão não deve prosperar.  
Atos de Maria Pontes de Aguiar Campos
13.	A interessada inicialmente aposentou-se voluntariamente, com proventos integrais, com base no art. 3º da EC 47/2005 (ato 10802762-04-2014-000024-0) . Posteriormente, ato de alteração alterou o fundamento legal da concessão para art. 40, inciso III, alínea "a", da Constituição Federal, com redação dada pela EC 41/2003 e MP 167/2004 (ato 10802762-04-2016-000002-4) , isto é, com proventos calculados pela média. Observou-se nos atos em exame, bem como nas fichas financeiras da ex-servidora, a inclusão de parcela denominada DEC. JUD. N TRAN JUG, no valor de R$ 300,25, referente a PCCS.
14.	Portanto, cabe aqui a mesma análise descrita nos itens 8 a 11 desta instrução.
15. 	Diante do exposto, cabe proposta de ilegalidade e recusa de registro dos atos em exame.
CONCLUSÃO
16.	Em razão do exposto e tendo em vista as análises realizadas nos atos de concessão de aposentadoria de Maria Jailza dos Santos e Maria Pontes de Aguiar Campos, esta Unidade Técnica considera que os atos em tela devem receber a chancela de ilegalidade, ante a inclusão de parcelas judiciais, consideradas irregulares por esta Egrégia Corte.
17.	Destaque-se que a análise deste processo levou em conta os dispositivos da Resolução TCU 315/2020. Registre-se, por fim, que os atos concessórios em favor de Maria Jailza dos Santos e Maria Pontes de Aguiar Campos completarão cinco anos no TCU em 26/02/2021 e 01/02/2012, respectivamente.
PROPOSTA DE ENCAMINHAMENTO
18.	Ante o exposto, com fundamento nos arts. 71, inciso III, da Constituição Federal, 1o, inciso V, e 39, inciso II, da Lei n. 8.443/1992 e 260, §§ 1o, 2º e 5ª, do Regimento Interno do Tribunal de Contas da União, propõe-se:
	a) considerar ILEGAIS e recusar o registro dos atos iniciais de aposentadoria de Maria Jailza dos Santos (CPF: XXX.900.095-XX) e de Maria Pontes de Aguiar Campos (CPF: XXX.126.203-XX) , e do ato de alteração de aposentadoria de Maria Pontes de Aguiar Campos (alteração) (CPF: XXX.126.203-XX) ;
	b) dispensar o ressarcimento das quantias indevidamente recebidas de boa-fé, nos termos da Súmula TCU n. 106;
	c) determinar ao Núcleo Estadual do Ministério da Saúde no Estado de Sergipe, com fundamento no art. 4º, inciso I, da Resolução TCU 315/2020, adote medidas para que:
	c.1) no prazo de quinze dias, faça cessar os pagamentos decorrentes dos atos impugnados por esta Corte, sob pena de responsabilidade solidária da autoridade administrativa omissa;
	c.2) no prazo de trinta dias, emita novos atos, livres das irregularidades apontadas e os submeta ao TCU pelo Sistema e-Pessoal, nos termos dos arts. 262, § 2º, do Regimento Interno desta Corte e 19, § 3º, da Instrução Normativa TCU 78/2008; 
	c.3) dê ciência, no prazo de 15 (quinze) dias, do inteiro teor desta deliberação às interessadas, alertando-as de que o efeito suspensivo proveniente da interposição de eventuais recursos junto ao TCU não as exime da devolução dos valores percebidos indevidamente após a respectiva notificação, caso esses não sejam providos; e
	c.4) encaminhar ao Tribunal, no prazo de 30 (trinta) dias contados da ciência da decisão, documento apto a comprovar que as interessadas tomaram conhecimento do acórdão.
	É o relatório.

não há.

Procurador Marinus Eduardo De Vries Marsico.

PESSOAL. APOSENTADORIA. PAGAMENTO DE PARCELA DE PCCS E URP. ILEGALIDADE E NEGATIVA DE REGISTRO. ATO HÁ MAIS DE CINCO ANOS NO TCU. REGISTRO TÁCITO. DETERMINAÇÕES.

APOSENTADORIA (APOS)

Secretaria de Fiscalização de Integridade de Atos e Pagamentos de Pessoal e de Benefícios Sociais (Sefip).

Trata-se de processo com atos de concessão inicial de aposentadoria de Maria Jailza dos Santos e atos inicial e de alteração de Maria Pontes de Aguiar Campos, ex-servidoras do Núcleo Estadual do Ministério da Saúde no Estado de Sergipe, encaminhados para fins de registro, à apreciação do Tribunal de Contas da União (TCU) , de acordo com o art. 71, inciso III, da Constituição Federal.
2.	As possíveis irregularidades levantadas incluem parcelas judiciais referentes ao PCCS e à URP, cujos pagamentos, sem a devida absorção, são considerados irregulares pelo TCU.
3.	O Parquet especializado manifestou-se em cota singela (peça 8) , concordando com a instrução da Secretaria de Fiscalização de Integridade de Atos e Pagamentos de Pessoal e de Benefícios - Sefip (peça 6) .
4.	Observo que a manutenção das parcelas referentes ao PCCS URP, sem que tenham se adequado ao Acórdão 2.161/2005-TCU-Plenário, devem levar ao julgamento pela ilegalidade.
5.	Ressalto que, embora a ilegalidade tratada nos autos colida com a jurisprudência desta Corte de Contas, o ato chegou ao Tribunal há mais de cinco anos, merecendo desfecho diferente do proposto por conta da recente orientação do Supremo Tribunal Federal.
6.	De fato, o recente entendimento firmado pelo STF, em sede de repercussão geral, no recente julgamento do RE 636.553-RS é no sentido de considerar que após o decurso do prazo quinquenal, os atos não apreciados pela Corte de Contas são considerados "definitivamente registrados" (Tribunal Pleno; Relator: Ministro Gilmar Mendes; julg.: 19/02/2020; DJe 129, de 26/05/2020) , verbis:
Em atenção aos princípios da segurança jurídica e da confiança legítima, os Tribunais de Contas estão sujeitos ao prazo de 5 anos para o julgamento da legalidade do ato de concessão inicial de aposentadoria, reforma ou pensão, a contar da chegada do processo à respectiva Corte de Contas.
7.	Sobre o tema, cumpre trazer à liça o decidido pelo Plenário desta E. Corte no TC nº 013.339/2020-6, da relatoria do Exmo. Ministro Walton Alencar Rodrigues (Acórdão 122/2021-Plenário) , que indica o encaminhamento a ser dado:
"Sem embargo de considerar o mérito da decisão do STF, o anterior entendimento acerca da observância do contraditório e da ampla defesa após o transcurso de cinco anos desde a chegada do processo no TCU restou prejudicado, porquanto, após esse tempo, segundo prelecionou o Relator da matéria no STF, o ato deve ser considerado "registrado tacitamente". 
No julgamento dos embargos de declaração, opostos em face dessa decisão, finalizado em 4/12/2020, E. Relator aduziu que, "passado esse prazo [de cinco anos, contado de forma ininterrupta, a partir da chegada do processo à corte de contas] sem finalização do processo, o ato restará automaticamente estabilizado. Abre-se, a partir daí, a possibilidade de sua revisão, nos termos do art. 54 da Lei 9.873/1999" (grifos meus) . 
A expressa menção do relator à possibilidade de revisão do ato considerado tacitamente registrado impõe novas considerações e imediatas providências por parte desta Corte.
Relativamente à área de pessoal da Administração Federal, já tive a oportunidade de fazer inúmeros pronunciamentos acerca do acúmulo dos processos na Sefip, que há pouco tempo passavam em muito de cem mil, ajuntados ao longo dos anos. Grande parte desses processos foram devolvidos aos órgãos de origem para correção de irregularidades e reenvio ao TCU. E os que permaneceram desafiam a capacidade de trabalho do Tribunal.
Embora o Relator tenha mencionado a Lei 9.873/1999, que contém apenas oito artigos, tudo indica que se referia ao art. 54 da Lei 9.784/1999, que estabelece prazo decadencial de cinco anos para anulação de atos administrativos de que decorram efeitos favoráveis aos destinatários. 
Por esse motivo conclui-se que, a partir do registro tácito do ato de concessão, é possível a sua revisão, no prazo de 5 anos, com base no aludido artigo da lei de processo administrativo.
Esse entendimento é plenamente compatível com o disposto no art. 260, § 2º, do Regimento Interno do TCU, in verbis:
§ 2º O acórdão que considerar legal o ato e determinar o seu registro não faz coisa julgada administrativa e poderá ser revisto de ofício pelo Tribunal, com a oitiva do Ministério Público e do beneficiário do ato, dentro do prazo de cinco anos da apreciação, se verificado que o ato viola a ordem jurídica, ou a qualquer tempo, no caso de comprovada má-fé.  
Registro que o E. Relator no STF, ao apreciar os embargos de declaração, expressamente entendeu desnecessária a modulação de efeitos da decisão adotada no RE 636.553/RS, devendo ser aplicada imediatamente, com efeitos ex tunc.
Em síntese, o entendimento adotado pelo Supremo Tribunal Federal, em sede de recurso extraordinário, com repercussão geral reconhecida, deve ser observado por todos os juízes e tribunais, nos termos dos arts. 927, inciso III, e 1.030 do Código de Processo Civil.
Cabe ao TCU, por conseguinte, em atendimento à disposição legal e aos princípios da eficiência, da razoável duração do processo e da isonomia, evoluir, no entendimento e nos procedimentos, para compatibilizar suas decisões com a recente tese da Suprema Corte."
8.	No presente processo, os atos devem ter reconhecidos seus registros tácitos em 1/2/2021 e 26/2/2021.
9.	Finalmente, determino à Sefip que avalie a oportunidade de iniciar os procedimentos para o recurso de revista, com oitiva das interessadas e solicitação das informações que julgue necessárias. 
	Ante o exposto, VOTO no sentido de que o Tribunal aprove o Acórdão que ora submeto à deliberação deste Colegiado.
TCU, Sala das Sessões, em 21 de setembro de 2021.
Ministro JOÃO AUGUSTO RIBEIRO NARDES 
Relator